【裁判字號】    99,訴,165
【裁判日期】    990629
【裁判案由】    分割共有物
【裁判全文】
臺灣雲林地方法院民事判決               99年度訴字第165號
原      告  戊○○
訴訟代理人  林再輝律師
被      告  丙○○
訴訟代理人  丁○○
被      告  庚○○
訴訟代理人  甲○○
被      告  己○○
            許  鑄
            乙○○
上列當事人間請求分割共有物事件，本院於民國99年6 月15日言
詞辯論終結，判決如下：
    主  文
被告應協同原告向雲林縣北港地政事務所辦理坐落雲林縣水林鄉
○○段789 號土地面積更正，將該地面積由4388平方公尺更正為
4535平方公尺。
兩造共有前揭土地，按下列方法分割：
(一)如雲林縣北港地政事務所99年04月30日土地複丈成果圖（以下
  簡稱附圖）所示編號１部分面積660 平方公尺、編號６部分面
  積80平方公尺應有部分二分之一、編號７部分面積155 平方公
  尺，分歸原告戊○○取得。
(二)附圖所示編號２部分面積731 平方公尺、編號６部分面積80平
  方公尺應有部分二分之一、編號8 部分面積980 平方公尺，分
  歸被告丙○○取得。
(三)附圖所示編號９部分面積895 平方公尺，分歸被告己○○取得
  。
(四)附圖所示編號４部分面積265 平方公尺，分歸被告庚○○取得
  。
(五)附圖所示編號５部分面積262 平方公尺，分歸被告乙○○取得
  。
(六)附圖所示編號10部分面積190 平方公尺，分歸被告許  鑄取得
  。
(七)附圖所示編號３部分面積237 平方公尺，由兩造按原應有部分
  比例保持共有。
訴訟費用由兩造按原應有部分比例負擔。
    事  實
甲、原告方面：
一、聲明：如主文所示。
二、陳述：
  １坐落雲林縣水林鄉○○段789 號土地，依土地登記謄本記載
    面積為4388平方公尺，因申請辦理分割，經雲林縣北港地政
    事務所測量結果，實際面積為4535平方公尺，依地籍測量實
    施規則第232 條規定，需由全體共有人協同辦理面積更正，
    將該地面積由4388平方公尺更正為4535平方公尺，始能辦理
    分割。
  ２前揭土地( 下稱系爭土地）為兩造共有，原告與被告己○○
    之應有部分均為24分之5 ，被告丙○○之應有部分為12分之
    5 ，被告庚○○之應有部分為1200分之74，被告乙○○之應
    有部分為1200分之73，被告許  鑄之應有部分均為1200分之
    53。
  ３兩造間就系爭土地未有不分割之特約，其編定用途為鄉村區
    乙種建築用地，亦無因物之使用目的不能分割之情形，因無
    法協議分割，為此訴請被告協同辦理面積更正登記後依雲林
    縣北港地政事務所99年04月30日土地複丈成果圖所示方案分
    割。
三、證據：提出系爭土地登記謄本與地籍圖謄本等件為證，並聲
    請本院函囑雲林縣北港地政事務所派員測量後製作分割方案
    圖，並會同履勘現場。
乙、被告方面：
一、被告丙○○方面：
    同意原告所提分割方案。
二、被告庚○○方面：
  (一)不同意原告主張之方案，因為該方案中，編號４部分有乙○○的鐵皮屋，但他表明不願意拆除。
  (二)只要乙○○拆除鐵皮屋，將土地交給我們就好。
三、被告己○○、許  鑄、乙○○均未於言詞辯論期日到場，亦
    未提出書狀作何聲明或陳述。
丙、本院依原告聲請履勘系爭土地現場並囑託雲林縣北港地政事
    務所測量後繪製道路現況圖及分割方案圖。
    理      由
一、被告己○○、許  鑄、乙○○均未於最後言詞辯論期日到場
    ，核無民事訴訟法第三百八十六條各款所列情形，爰依原告
    之聲請，由其一造辯論而為判決。
二、兩造不爭執事項：
  １坐落雲林縣水林鄉○○段789 號土地為兩造共有，其編定用
    途為鄉村區乙種建築用地，地目為建，各共有人之應有部分
    如土地登記謄本所載。
  ２各共有人間就前開土地無不分割之特約，亦無因使用目的不
    能分割之情形。
三、按各共有人除因物之使用目的不能分割，或契約定有不分割
    之期限者外，得隨時請求分割共有物，民法第八百二十三條
    第一項定有明文。本件原告主張：系爭土地為兩造所共有，
    原告與被告己○○之應有部分均為24分之5 ，被告丙○○之
    應有部分為12分之5 ，被告庚○○之應有部分為1200分之74
    ，被告乙○○之應有部分為1200分之73，被告許  鑄之應有
    部分均為1200分之53。兩造間就系爭土地並無因物之使用目
    的不能分割或約定不分割之情形，但不能協議分割等情，已
    據其提出與所述相符之系爭土地登記謄本及地籍圖謄本等件
    為證，並為到庭被告所不爭執，堪認原告之主張為可採信。
    從而，原告請求判決就系爭土地原物分割，於法有據，應予
    准許。
四、就系爭土地之地形而言，不算方正，也不會很不規則，東西
    向較寬，南北向較窄，接近長方形，靠西側約三分之一處有
    南北向之既成道路通過，土地東側亦有南北向之道路，故分
    割後各部分均可面臨道路。其中在南北向之既成道路以西約
    三分之一面積目前並無建築物，故無拆遷之問題。在上開既
    成道路以東則有共有人之房屋，多為老舊平房，如為顧及土
    地長期使用之便利，實可不必保留建築物，但部分共有人表
    示對居住數十年之久的房屋有深厚感情，強烈要求保留（如
    附圖編號７部分），此外為顧及土地長期使用之便利，以提
    昇其經濟價值，分割後之地形仍力求完整、接近方正。其中
    附圖編號４部分是由庚○○取得，卻有乙○○的鐵皮屋，據
    庚○○稱乙○○已表明不願意拆除。本院建議雙方可經由協
    調，如庚○○不急著使用鐵皮屋所在的土地，不妨再給乙○○寬限幾年，但最後仍需拆除，如不自動拆除，庚○○可持
    本件判決向本院民事執行處聲請執行拆除，而不要處處遷就
    非長久之建築物，破壞地形的完整與方正。
五、本院斟酌系爭土地之地目為建地、使用地類別為鄉村區乙種
    建築用地，及各共有人之意願、共有人於系爭土地上使用之
    情況，並審酌兩造共有人於分割後可儘量發揮土地利用目的
    ，分割後各共有人取得土地價值是否相當等一切情狀，認以
    判決附圖所示之分割方法，為適當之分割方案。從而，原告
    訴請依如附圖所示之方法分割，為可採取。
六、又系爭土地依土地登記謄本記載之面積為4388平方公尺，但
    經雲林縣北港地政事務所測量結果，實算面積有4535平方公
    尺，有雲林縣北港地政事務所99年04月30日土地複丈成果圖
    在卷可憑，依地籍測量實施規則第232 條規定，需由全體共
    有人協同辦理面積更正登記，始能辦理分割。則原告於本件
    訴訟中，一併請求被告協同向雲林縣北港地政事務所申請將
    該地面積由4388平方公尺更正為4535平方公尺再辦理分割，
    不但符合訴訟經濟原則，且非如此不足以達到民法第八百二
    十三條第一項明文規定之立法目的，自應併予准許。
七、本件係因分割共有物而涉訟，如由被告負擔全部訴訟費用，
    有失公平，故勝訴之原告亦應負擔一部訴訟費用，爰命由兩
    造按原應有部分比例負擔，併予敘明。
八、據上論結，原告之訴為有理由，依民事訴訟法第78條、第80
    條之一判決如主文。
中    華    民    國    99    年    6     月    29    日
                  民事第一庭    法  官  邱瑞裕
以上正本係照原本作成
如對本判決上訴，須於判決送達後20日內向本院提出上訴狀
中    華    民    國    99    年    6     月    29    日
                                書記官  陳文明

司法院資訊處製作；財團法人民間司法改革基金會備份。
